【裁判字號】    97,台上,2078
【裁判日期】    971002
【裁判案由】    國家賠償等
【裁判全文】
最高法院民事判決            九十七年度台上字第二０七八號
上  訴  人  甲○○
訴訟代理人  林達傑律師
上  訴  人  交通部台灣鐵路管理局
法定代理人  乙○○
訴訟代理人  蔡鴻斌律師
            柏有為律師
上列當事人間請求國家賠償等事件，兩造對於中華民國九十七年
五月六日台灣高等法院第二審判決（九十六年度重上國字第一五
號），各自提起上訴，本院判決如下：
    主  文
原判決除假執行部分外廢棄，發回台灣高等法院。
    理  由
本件上訴人甲○○主張：伊於民國九十五年一月十三日十一時許
，騎乘車號PYZ －九三二號重型機車，沿基隆市○○路往明德一
路方向行駛，途經基隆市○○路○路涵洞（下稱系爭涵洞）時，
該涵洞上方橋樑伸縮縫之橡膠條突然掉落撞擊伊，致伊所騎乘之
機車失控滑倒，受有左側臂神經叢損傷之傷害，且造成左上肢失
去功能。系爭涵洞上方系爭橡膠條突然掉落，顯係因對造上訴人
交通部台灣鐵路管理局（下稱鐵路局）就該公有公共設施之設置
或管理有欠缺所致。鐵路局應賠償伊醫療費用新台幣（下同）一
百零八萬一千三百十元，減少勞動能力損害六百五十三萬六千三
百三十元，慰撫金一百五十萬元，詎伊依國家賠償法請求賠償時
，竟遭拒絕賠償等情。爰依國家賠償法第三條第一項、鐵路法第
六十二條第一項之規定，求為命鐵路局給付九百十一萬七千六百
四十元，及加付法定遲延利息之判決（第一審判命鐵路局給付八
十萬元本息部分後，鐵路局對該部分未聲明不服，已告確定）。
上訴人鐵路局則以：本件意外事故應適用鐵路法第六十二條第二
項之規定，依交通部頒訂之鐵路行車及其他事故損害賠償暨補助
費發給辦法（下稱發給辦法），甲○○至多僅能求償八十萬元。
另依台灣省基宜區車輛行車事故鑑定委員會（下稱鑑定委員會）
之鑑定意見所示，甲○○係超速行車，否則以該橡膠條之材質並
不堅硬，且厚度僅一公分所形成之路面高低差，通常不致發生滑
倒之意外事故，甲○○自與有過失，應減輕伊之賠償責任等語，
資為抗辯。
原審將第一審所為甲○○敗訴判決部分，部分廢棄改判命鐵路局
再給付三百四十一萬六千四百十四元本息及駁回甲○○其餘上訴
，無非以：甲○○於前揭時、地騎乘機車，行經系爭涵洞時，機
車失控滑倒受傷，受有左側臂神經叢損傷之傷害之事實，為兩造
所不爭執，復有行政院國軍退除役官兵輔導委員會台北榮民總醫
院（下稱台北榮民總醫院）出具之診斷證明書可稽。經檢視道路
交通事故現場圖，顯見甲○○之機車確實行駛於內側車道上，倒
地後再向外側車道滑行。又觀之現場照片，系爭涵洞之上方正垂
掛著已掉落之橡膠條，故甲○○主張其係被橋樑上方突然掉落之
橡膠條撞擊，致所騎乘之機車失控滑倒等情，應可採信。況本件
事故經鑑定委員會鑑定肇事責任，亦同認系爭涵洞內之橡膠條突
然掉落，為導致上訴人所騎機車失控滑倒受傷之肇事原因。次查
系爭涵洞屬於公有公共設施，鐵路局為其管理機關，乃其所不爭
執，上述橡膠條突然斷裂掉落，致撞擊甲○○所騎乘之機車，其
管理維護即有欠缺，鐵路局自應負國家賠償責任。而兩造間就賠
償金額未能達成協議，鐵路局自不能援引發給辦法第三條之規定
，限制甲○○之損害賠償請求權。茲就甲○○得請求之賠償金額
析述如下：1.醫藥費用部分：甲○○接受植入電刺激器手術，應
自費負擔之醫療費用（含住院費用）為五十二萬一千一百九十八
元，另有醫藥費二萬九千七百五十四元，又甲○○再進行後續治
療，所需費用約為五十萬元，其得請求之醫藥費用為一百零五十
萬零九百五十二元。2.減少勞動能力損失部分：甲○○左上肢已
失去功能，其勞動能力減少之比例以百分之七十五計算。甲○○
減少勞動能力之期間，為三十九年又十九日，以行政院核定之勞
工基本工資自每月為一萬七千二百八十元為計算，甲○○得請求
減少勞動能力損失之金額為三百四十一萬九千五百六十五元3.慰
撫金部分：審酌甲○○未婚，其名下並無財產等一切情狀，認以
八十萬元為適當。再者，甲○○係超速行駛，與有過失，應負擔
百分之二十，鐵路局應負擔百分之八十之過失責任，準此，甲○
○得請求之金額為四百二十一萬六千四百十四元。從而，甲○○
依國家賠償法第三條、鐵路法第六十二條第一項之法律關係，請
求鐵路局再給付三百四十一萬六千四百十四元（ 4,216,414元－
800,000元＝3,416,414元）本息，為有理由，應予准許，逾此部
分之請求，為無理由，應予駁回等詞，為其判斷之基礎。
按被害人因身體健康被侵害，而喪失或減少勞動能力所受之損害
，其金額應就被害人受侵害前之身體健康狀態、教育程度、專門
技能、社會經驗等方面酌定之，亦即應以其能力在通常情形下可
能取得之收入為標準，而不能以一時一地之工作收入為準（本院
六十三年台上字第一三九四號、六十一年台上字第一九八七號判
例參照）。本件甲○○在受傷前之身體健康狀態、教育程度、專
門技能究竟為何，原審並未加以調查審認，即遽以行政院所核定
之勞動基本工資作為認定甲○○減少勞動能力損失之基準，已嫌
速斷。次查給付無確定期限者，債務人於債權人得請求給付時，
經其催告而未為給付，自受催告時起，負遲延責任，此觀民法第
二百二十九條第二項之規定自明。本件甲○○請求之醫療費五十
二萬一千一百九十八元及醫藥費二萬九千七百五十四元中，有部
分皆發生在九十六年五月九日以後（見原審卷一○九頁反面～一
一七頁），另後續治療費用五十萬元部分，尚未支出，乃原審所
認定，原審悉准予自九十六年五月九日起計算法定遲延利息，亦
有未洽。再者，法院對於慰藉金之量定，應斟酌雙方之身分、地
位及經濟狀況定之。原審對於甲○○之身分、地位（含教育程度
）暨鐵路局之資力（如年度預算等），胥未加以斟酌，即逕酌定
甲○○之慰藉金，尤屬疏略。兩造上訴論旨，各指摘原判決對其
不利部分違背法令，均非無理由。
據上論結，本件兩造上訴均為有理由。依民事訴訟法第四百七十
七條第一項、第四百七十八條第二項，判決如主文。
中    華    民    國  九十七  年    十    月    二    日
                      最高法院民事第六庭
                          審判長法官  朱  建  男
                                法官  顏  南  全
                                法官  林  大  洋
                                法官  陳  淑  敏
                                法官  張  宗  權
      本件正本證明與原本無異
                                      書  記  官
中    華    民    國  九十七  年    十    月   十四   日
                                                      Ｑ


司法院資訊處製作；財團法人民間司法改革基金會備份。
